臺灣高等法院臺中分院民事判決　　　九十三年度上字第二九○號
　　　上　訴　人　丁○○
　　　上　訴　人　己○○
　　　　　　　　　子○○
　　　上　訴　人　辛○○
　　　　　　　　　癸○○○
　　　訴訟代理人　壬○○
　　　　　　　　　庚○○
　　　上　訴　人　戊○○○
　　　訴訟代理人　乙○○
　　　上　訴　人　甲○○
　　　被　上訴人　丙○○
右當事人間分割共有物事件，上訴人對於中華民國九十三年六月十七日臺灣彰化地方
法院第一審判決（九十年度訴字第三四五號），提起上訴，本院於九十四年二月二十
二日言詞辯論終結，判決如左：
　　　主　　　文
原判決廢棄。
兩造共有坐落彰化縣田中鎮○○段第四○三號、田、面積一、三九九六公頃土地應按
附圖三所示方法分割，即編號Ａ部分面積○、一一○四公頃土地由兩造按如附表一所
示原應有部分比例繼續保持共有；編號Ｂ部分面積○、一二九三七一公頃土地分歸被
上訴人取得；編號Ｃ部分面積○、一七三○二七公頃土地分歸上訴人丁○○取得；編
號Ｄ部分面積○、○七三四○八公頃土地分歸上訴人己○○、子○○共同取得，並按
己○○應有部分八二九分之四一五及子○○應有部分八二九分之四一四維持共有；編
號Ｅ部分面積○、二八三三六一公頃土地分歸上訴人陳楨琦取得；編號Ｆ部分面積○
、三三一一七七公頃土地分歸上訴人戊○○○取得；編號Ｇ部分面積○、一三二八二
五公頃土地分歸上訴人甲○○取得；編號Ｈ部分面積○、一六六○三一公頃土地分歸
上訴人癸○○○取得。
被上訴人及上訴人丁○○、己○○、子○○各應依附表三所示之金額分別補償上訴人
陳楨琦、戊○○○、甲○○、癸○○○。
第一、二審訴訟費用由兩造按附表一所示之比例負擔。
　　　事實及理由
一、本件係請求分割共有物之判決，其訴訟標的對於共同訴訟之各人，必須合一確定
　　，依民事訴訟法第五十六條第一款之規定，上訴人丁○○上訴之效力及於同造之
　　當事人己○○、子○○、辛○○、戊○○○、甲○○、癸○○○，是己○○、子
　　○○、辛○○、戊○○○、甲○○、癸○○○雖未對原判決聲明不服，亦視為已
　　提起上訴，爰併列該六人為上訴人。又上訴人甲○○經合法通知，未於言詞辯論
　　期日到場，核無民事訴訟法第三百八十六條所列各款情形，爰依被上訴人之聲請
　　，由其一造辯論而為判決。
二、被上訴人主張坐落彰化縣田中鎮○○段四○三號、田、面積一、三九九六公頃土
    地（下稱系爭土地）為兩造所共有，各共有人之應有部分如附表一所示，系爭土
    地依其使用目的，並無不能分割之情形，且兩造亦未訂立不分割之特約，復未能
    達成分割協議，被上訴人自得訴請分割系爭土地。而系爭土地之共有人除辛○○
    、癸○○○外，其餘共有人於八十七年間協議分管時均同意以現況為分管，系爭
    土地各共有人既已按其應有部分比例換算面積立界分管使用，彼此相安互容多年
　　，且各共有人在其管理之坵塊亦已投注相當心力予以經營，自應尊重使用現狀，
　　避免不必要之遷動，爰求為依附圖一或附圖四所示方法分割系爭土地之判決。
三、上訴人丁○○則以被上訴人所採之附圖一分割方案僅於系爭土地之東側預留三公
　　尺寬之土地為通道，並不敷現今耕作機械及運輸車輛之進出，且依該方案分割結
　　果，丁○○所分得的土地，其形狀為狹長之Ｌ形，地形不方正，不僅不利機械耕
　　作，且嚴重地減損該土地之利用及交換價值，為使分割後各共有人所分得之土地
　　不僅交通較便捷，且地形方正，長寬適中利於機械耕作，各共有人如有需要亦均
　　可搭建農舍使用，使得分割後之土地價值大為提高，系爭土地之分割應採附圖三
　　之方案等語；上訴人己○○、子○○則以系爭土地主要出入道路為復興路，而復
　　興路的南側即為都市計劃內之住宅區，係爭土地雖屬於都市計劃內之農業區，但
　　與住宅區○○○路相鄰，將來擴大都市計劃變更為住宅區，指日可待，從而應以
　　住宅區之規劃來分割，始具前瞻性。附圖一之分割方案，己○○、子○○共同取
　　得之土地，面臨復興路之寬度僅十四、五公尺，而深度卻達五一公尺，若將來二
　　人再分割，則將面臨寬度太窄而深度太深之窘境，不利爾後建築規劃，因此系爭
　　土地之分割應採附圖二所示之方法等語；上訴人辛○○、戊○○○則以系爭土地
　　仍屬農地，須使用系爭土地東側之灌溉溝渠，否則即無水源，道路設施利用目前
　　位於系爭土地東側之進出通道，即大致大幅變更共有人每人現有使用位置，系爭
　　土地之灌溉用水不缺，若將道路開設在系爭土地之中央，不僅工程造價高，且各
　　共有人之土地應重新分配，原所設置之田埂須拆除，須再花費不少金錢規劃設置
　　新的田埂，是道路應規劃在系爭土地之東側等語，至私段道路之寬度，辛○○主
　　張三公尺，戊○○○則對寬度三公尺或六公尺無意見；上訴人癸○○○、甲○○
　　則以系爭土地東、西、北側三面均為水利灌溉渠道用地環繞，灌溉系爭非常良好
　　，採附圖二之分割方案，灌溉並不成問題，附圖一之分割方案所留設之道路寬度
　　僅三公尺，無法容納機械化機具及搬運車輛之進出或迴轉，對裡地之土地利用價
　　值將會造成嚴重侵害，是系爭土地之分割應採附圖二之方案等語，資為抗辯。
四、查被上訴人主張系爭土地為兩造所共有，各共有人之應有部分如附表一所示，系
    爭土地依其使用目的，並無不能分割之情形，且兩造亦未訂立不分割之特約，復
    未能達成分割協議等情，為上訴人所不爭執，復有被上訴人於原審所提出之土地
    登記謄本在卷可稽，此部分之事實自堪信為真實。又系爭土地之地目為「田」，
    其使用分區為農業區，此有卷附之彰化縣田中鎮公所都市計畫土地使用分區證明
　　書足憑（附原審卷(二)第二九五頁），而依農業發展條例第十六條第一項第四款之
　　規定，在該條例八十九年一月四日修正施行前之共有耕地，得分割為單獨所有，
　　不受每宗耕地分割後每人所有面積未達○‧二五公頃者，不得分割之限制，本件
　　兩造取得系爭土地之應有部分均係在八十九年一月四日以前，系爭土地自係農業
　　發展條例八十九年一月四日修正施行前之共有耕地，分割後各共有人所分得土地
　　之面積仍得在○．二五公頃以下。本件被上訴人請求原物分割系爭土地，依民法
　　第八百二十三條第一項、第八百二十四條第二項之規定，尚無不合。
五、系爭土地南側面臨十五公尺寬之復興路，東側鄰給水圳（在系爭土地旁之同段四
    ○二號水利地），現由各共有人分區占有，由北而南各區之占有人為癸○○○、
　　甲○○、戊○○○、辛○○、丁○○、被上訴人及己○○、子○○（己○○與子
　　○○共同占用），其中丁○○、被上訴人、己○○與子○○所占有之土地均臨復
　　興路，丁○○之部分圍繞在被上訴人占有土地之東側及北側，呈Ｌ形，被上訴人
　　占有之土地位於系爭土地南面中間位置，己○○與子○○占有之土地則在系爭土
　　地南面西側，各共有人占有之現狀類似附圖一及附圖四所示之位置，各共有人占
　　有系爭土地之情形，除己○○與子○○於系爭土地之西南角建有加強磚造三層樓
　　房、鐵架造平房、鐵架磚造二層樓房、磚造鐵皮平房外，其餘土地為空地，癸○
　　○○、甲○○、戊○○○、辛○○、丁○○分別在占有之土地種植農作物，灌溉
　　用水則引自東鄰之給水圳等情，此為兩造所不爭執，復據原審法院及本院至現場
　　履勘，並囑託彰化縣田中地政事務所測量屬實，製有勘驗筆錄及複丈成果圖在卷
　　可憑（附原審卷(一)第三十、三十一、三十四頁、(二)第五十一、五十二頁、本院卷
　　第七十至七十六頁）。兩造曾於八十七年間就上開占有現狀協議分管，除癸○○
　　○、辛○○外，其餘共有人均有同意，此亦有被上訴人所提出之分管位置示意圖
　　為證（附原審卷(一)第十八頁）。又己○○與子○○之上開建物係建造或翻修於五
　　十年間，二人願分配於該建物所占用之土地，繼續維持共有，並保留該建物，業
　　經己○○與子○○陳明在卷，己○○與子○○就其所分得之土地願意繼續維持共
　　有之意願，法院於分割系爭土地時，自應予以尊重。系爭土地之面積高達一、三
　　九九六公頃，僅南側面臨道路，占有裡地之共有人現係由東側鄰給水圳之田埂自
　　復興路出入，為使分得裡地之共有人能與復興路有適當之聯絡，系爭土地之分割
　　即應留設道路通復興路供各共有人通行，而兩造就系爭土地之分割應留設道路通
　　復興路亦有共識，僅各共有人就留設道路之寬度究應三公尺或六公尺，及道路設
　　置之位置應在系爭土地東側鄰給水圳旁或在系爭土地之中央，互有爭執，且被上
　　訴人與丁○○就雙方所分得土地之位置亦意見不一。是本件系爭土地之分割，所
　　應斟酌者即為所留設道路之寬度及位置，暨各共有人所分得土地之位置，茲就該
　　爭點分述如下：
　(一)留設道路之寬度：
　　1.就系爭土地之分割所留設道路之寬度為何，在各共有人間有三公尺或六公尺之
　　　爭，其中辛○○主張系爭土地係供農業使用，道路寬度三公尺即可，不必浪費
　　　太多土地開闢道路云云，丁○○、己○○、子○○、甲○○、癸○○○則均以
　　　三公尺寬度之道路，不敷現代化農業機械及運輸車輛之使用，不利進出及迴轉
　　　，及將來各共有人搭建農舍使用，六公尺寬度之道路始可達到上開要求，且可
　　　提高裡地之利用價值等語，主張所留設道路之寬度應在六公尺以上，至被上訴
　　　人及戊○○○則就留設道路之寬度究應三公尺或六公尺未表意見。
　　2.本院就上開共有人之主張，認三公尺寬之道路，以一般現代化農業機械及運輸
　　　車輛之寬度約有二公尺而言，僅能供單向通行，無法迴轉及會車，不僅交通不
　　　便，且會造成往來人員之危險，即使各共有人所分得土地供農業使用，亦難予
　　　使用現代化農業機械及運輸車輛，遑論以該土地興建農舍，因此為方便分得裡
　　　地共有人之通行，及提高裡地之利用價值，留設之道路寬度即應有六公尺。
　　3.留設道路之土地係由全體共有人依其應有部分之比例負擔，辛○○占有之土地
　　　並未面臨復興路，辛○○自有通行六公尺寬度道路之必要，該六公尺寬度道路
　　　之留設對辛○○即非不利；且辛○○於原審九十一年九月十一日履勘現場時當
　　　場表示預留道路以八米為妥當（見原審卷(二)第五十一頁背面），再於九十三年
　　　三月十二日原審審理時具狀指稱道路設施宜利用目前進出道路，並拓寬為六米
　　　（見原審卷(二)第二六一頁），辛○○於本院改稱道路之寬度三公尺即可，相較
　　　分得臨復興路土地之共有人，所面臨道路之寬度係十五公尺，對未分得臨復興
　　　路土地之共有人，留設道路之寬度為六公尺自較公平。
　　4.系爭土地之分割所留設道路之寬度應為六公尺，如附圖一所示之分割方案僅留
　　　設三公尺寬之土地為道路用地，自不可採。
　(二)留設道路之位置：
　　1.系爭土地之分割所留設道路之位置，究應開設在系爭土地東側鄰給水圳利用現
　　　有之田埂，抑或規劃在系爭土地之中央，以利分得臨私設道路土地兩旁之共有
　　　人均能使用，於共有人間亦有爭執。被上訴人、丁○○、辛○○、戊○○○主
　　　張道路應開設在系爭土地之東側，其理由為道路利用現有之田埂，系爭土地之
　　　分割仍大致可依各共有人之使用現狀為分配，不會產生大幅之變化，共有人所
　　　分配之土地可以繼續引用現有給水圳之水源灌溉，反觀道路留設在系爭土地之
　　　中央，則共有人應重新分配其分得之土地，將須花費較多之金錢於道路之開設
　　　及田埂之設置，且分得道路西側土地之共有人，其灌溉將會產生困難；另己○
　　　○、子○○、癸○○○、甲○○主張道路應開設在系爭土地之中央，其理由為
　　　系爭土地面臨復興路，復興路南側為都市計劃內之住宅區，系爭土地雖屬都市
　　　計劃內之農業區，將來擴大都市計劃變更為住宅區，指日可待，故系爭土地之
　　　分割應以住宅區土地規劃較具前瞻性，且系爭土地東、西、北側三面均為水利
　　　灌溉渠道用地環繞，灌溉系統非常良好，將道路開設在系爭土地中央，對道路
　　　西側土地之灌溉並不成問題。
　　2.系爭土地分割所留設道路之位置，所影響者係現占有未面臨復興路土地之共有
　　　人即辛○○、戊○○○、甲○○、癸○○○所分得之土地能否依使用現狀分配
　　　，及所分配之土地能否繼續引用東鄰給水圳之水源灌溉。若道路開設在東側利
　　　用現有田埂，就辛○○、戊○○○、甲○○、癸○○○而言，系爭土地之分割
　　　仍大致可依其使用現狀為分配，不會產生大幅之變化，其現耕作之土地即可分
　　　配予該共有人，灌溉水源仍得自東鄰給水圳接管由私設道路底下至其土地，灌
　　　溉亦不成問題，並未因道路之留設而受到不利之影響。而道路苟開設在系爭土
　　　地之中央，系爭土地即不可依使用現狀分配，對分得道路西側土地之共有人，
　　　其灌溉即無法自他人所分得之道路東側土地由現有給水圳接水，道路西側土地
　　　之灌溉將會有不利之影響。雖依系爭土地地籍圖顯示，系爭土地東、西、北側
　　　三面均為水利灌溉渠道用地環繞，但系爭土地之地勢為東高西低及南高北低，
　　　故衹能由東側之給水圳引水灌溉系爭土地，並無法利用西側及北側之水源，且
　　　系爭土地西側之灌溉渠道業已堵塞，現僅剩田埂，亦經本院至現場履勘屬實（
　　　見本院卷第七十六頁之勘驗略圖），故癸○○○所稱道路開設在系爭土地之中
　　　央，對道路西側土地之灌溉亦不成問題云云，顯與事實不符，要無可採。
　　3.系爭土地係屬農業用地，未臨復興路之土地現仍由辛○○、戊○○○、甲○○
　　　、癸○○○供農業使用，依系爭土地之法定用途及目前之使用現狀，分割後，
　　　自應使現供農業使用之辛○○、戊○○○、甲○○、癸○○○能繼續引用東鄰
　　　之給水圳灌溉。雖系爭土地所臨復興路之南側為都市計劃之住宅區，系爭土地
　　　之農業區有可能因擴大都市計劃變更為住宅區，但系爭土地現既仍為農業區，
　　　不知何時可變更為住宅區，對未臨復興路現仍供農業使用之土地即不能以住宅
　　　區之土地規劃，所能以住宅區土地規劃者應限於臨復興路未供農業使用之土地
　　　。
　　4.甲○○於原審已具狀反對將道路開設在系爭土地之中央（見原審卷(二)第二四五
　　　頁），於本院再具狀贊同癸○○○道路開設在系爭土地中央之主張，前後不一
　　　。而己○○與子○○之所以主張道路應開設在系爭土地之中央，係因依道路開
　　　設在系爭土地中央所採之附圖二分割方案，其分得臨復興路之土地為十五、七
　　　九公尺，較附圖一之分割方案約十四、五公尺及附圖三、四之分割方案約十四
　　　公尺為多所致，但依附圖二所示之分割方案，辛○○、戊○○○係分得道路西
　　　側之土地，將無從自東鄰給水圳引水灌溉耕種，且使辛○○所分得之土地東南
　　　部位有缺角，地形不方正，而己○○與子○○之應有部分合計僅占系爭土地之
　　　一四五五九分之八二九，為全體共有人應有部分比例最少者，附圖三、四之分
　　　割方案已使己○○與子○○分得約十四公尺寬臨復興路之土地，約占系爭土地
　　　臨復興路之寬度約八十公尺之百分之十七、五，已超過其應有部分之比例百分
　　　之五、七甚多，己○○與子○○再要求多分得臨復興路之土地即屬無理，況附
　　　圖一、三、四之分割方案，被上訴人所分得之Ｂ部分土地與己○○、子○○之
　　　系爭土地上建物之基地並未重疊，該地上建物不會因採該分割方案而被拆除到
　　　，復經本院向彰化縣田中地政事務所函查屬實，此有該地政事務所九十三年十
　　　二月六日中地二字第○九三○○○五六七四號函在卷足憑（附本院卷第一○一
　　　頁），己○○與子○○自無反對附圖三、四之分割方案之理。
　　5.系爭土地之分割，其留段之道路位置應在系爭土地東側鄰給水圳之旁，利用現
　　　有田埂開闢而成，附圖二之分割方案將道路規劃在系爭土地之中央並不可採。
　(三)各共有人分得土地之位置：
　　1.系爭土地之分割，各共有人分得土地之位置，於己○○與子○○、辛○○、戊
　　　○○○、甲○○、癸○○○部分應依渠等使用系爭土地之現狀為分配，於兩造
　　　間並無爭執，而依使用現狀分配土地予己○○與子○○、辛○○、戊○○○、
　　　甲○○、癸○○○，渠等所分得之土地均為方正，仍可繼續供其地上建物使用
　　　或為農業使用，故此部分之分割以各共有人之使用現狀分配土地予己○○與子
　　　○○、辛○○、戊○○○、甲○○、癸○○○自為合理。而被上訴人所提出附
　　　圖四及丁○○所提出附圖三之分割方案，就己○○與子○○、辛○○、戊○○
　　　○、甲○○、癸○○○所分得土地之位置，均為該共有人現使用系爭土地之位
　　　置，兩分割方案之差異在於被上訴人及丁○○分得土地之位置，就附圖三而言
　　　，被上訴人及丁○○所分得之土地係以其應有部分之比例分配臨復興路之土地
　　　，則兩人所分得土地之地形均為方正，至附圖四係以被上訴人及丁○○占有系
　　　爭土地之位置為基準分配臨復興路之土地，被上訴人將分得絕大部分臨復興路
　　　之土地，丁○○則僅分得一小部分臨復興路土地，其餘土地則位於被上訴人土
　　　地之北側，地形即不方正呈Ｌ形。
　　2.附圖三之分割方案，將系爭土地最有價值臨復興路土地由被上訴人及丁○○依
　　　其應有部分之比例分配，自較附圖四之分割方案，將絕大部分臨復興路之土地
　　　分配給被上訴人，丁○○則僅分得一小部分臨復興路土地為合理，以系爭土地
　　　臨復興路之寬度約八十公尺扣除留設道路六公尺及許王及與子○○所分得約十
　　　四公尺之土地，剩餘約六十公尺，被上訴人依附圖四之分割方案約可分得五十
　　　三公尺，丁○○僅分得約七公尺，丁○○之應有部分多於被上訴人，竟僅分得
　　　不及被上訴人七分之一之臨復興路土地，附圖四之分割方案於被上訴人及丁○
　　　○間顯不公平。且附圖三之分割方案，丁○○所分得土地之地形為方正，其利
　　　用價值顯然高於附圖四分割方案之不方正呈Ｌ形之土地，附圖三之分割方案可
　　　以提昇土地之利用價值，此由本院將附圖三及附圖四之分割方案囑託財團法人
　　　中華民國企業技術鑑定委員會（下稱中華鑑定委員會）鑑定，系爭土地採附圖
　　　三之分割方案，其價值為新台幣（下同）三千九百四十萬五千四百八十七元，
　　　較採附圖四分割方案之價值三千九百三十九萬二千二百八十一元為高，即可獲
　　　得證明，是採附圖三之分割方案不僅有利丁○○，亦使其他上訴人可以分配較
　　　附圖四分割方案為多之利益。又被上訴人占有之系爭土地為空地，則未將被上
　　　訴人占有之土地分配予被上訴人，對被上訴人不會造成必須拆除地上建物之重
　　　大損失，對社會經濟發生不利之影響，被上訴人僅須拆除與丁○○耕種土地間
　　　之界址，損失有限；反而丁○○依附圖三之分割方案可以分得方正之土地，有
　　　利規劃及使用，對社會經濟繁榮自較有助益。
　　3.被上訴人占有系爭土地之現狀固應予以尊重，於分割系爭土地時儘量予以採用
　　　，但共有物之分割應較著重於各共有人間之公平性，使每位共有人所分得之土
　　　地能夠方正，及有助於社會經濟繁榮，依被上訴人占有現狀分配既有上開不當
　　　，即不能為牽就被上訴人之占有現狀而犧牲其他共有人之權益及社會經濟之發
　　　展。再丁○○於八十七年間雖有同意就各共有人之占有現狀成立分管，但該分
      管協議並未獲癸○○○、辛○○同意，此為被上訴人所承認，自不能認全體共
　　　有人有就系爭土地之占有狀態成立分管契約，則丁○○在分管位置示意圖上蓋
　　　章，僅能證明丁○○有同意被上訴人使用其占用之土地，不能認丁○○業已同
　　　意將被上訴人所占有之土地分割予被上訴人，丁○○自得要求分配被上訴人所
　　　占有之土地。且被上訴人所占有之系爭土地現為空地，被上訴人並任由其荒廢
　　　（詳後述），被上訴人所稱其已在占有土地投注相當心力予以經營，自應尊重
　　　使用現狀，避免不必要之遷動，始符誠信原則云云，委無足取。
　　4.被上訴人雖主張依其占有現狀分配系爭土地，但被上訴人於原審另先後提出附
　　　圖五及附圖二之分割方案，主張道路開設在系爭土地之中央，由其分得如附圖
　　　五分割方案之編號Ａ部分土地及附圖二分割方案之編號Ｍ部分土地（見原審卷
　　　(二)第十五頁背面、(二)第一三八頁正面），該兩分割方案均非依各共有人占有現
　　　狀分配，其中附圖五分割方案之編號Ａ部分土地位於系爭土地之東南角，部分
　　　土地為丁○○所耕種之土地，附圖二分割方案之編號Ｍ部分土地位於系爭土地
　　　南側之中央，其位置相近於附圖三分割方案之編號Ｂ土地，足見被上訴人分割
　　　系爭土地之目的在於多分得南臨復興路之土地，並非在意其現占有之土地。另
　　　系爭土地被上訴人所占有部分，經原審法院囑託中華鑑定委員會鑑價，依該會
　　　於九十三年三月一日派員實地調查勘估時所拍攝之現場照片，顯示被上訴人並
　　　未耕種其所占有之土地，任由其荒廢，雜草叢生，此有現場照片附於該會之鑑
　　　定報告書可按；系爭土地復經本院於九十三年十一月十九日至現場履勘，結果
　　　發現被上訴人所占有之土地剛整地，但臨復興路之溝渠已塞住（見本院卷第七
　　　十六頁之勘驗略圖），足以證明被上訴人久未耕種其占有之土地，為取信本院
　　　，讓本院誤以為其有努力經營其占有土地，始於本院履勘現場之前整地，再由
　　　被上訴人於原審一度贊成附圖二之分割方案，希望能分得私設道路西側未臨灌
　　　溉構渠之編號Ｍ部分土地，顯見被上訴人要求分得臨復興路之土地，其目的並
　　　非在欲供農業使用，而係在要供建築農舍或等待擴大都市計劃使用分區之變更
　　　，因此在分配臨復興路之土地予被上訴人時，即無庸考慮其灌溉之問題。
　　5.系爭土地之分配，就被上訴人與丁○○而言，附圖三之分割方案應較為可採，
　　　故本院認應以附圖三之分割方法分割系爭土地始為妥當。
六、按法院裁判分割共有物，除應斟酌各共有人之利害關係及共有物之性質外，尚應
    斟酌共有物之價格、經濟效用以及全體共有人之利益等公平決之，倘共有人中有
    不能按其應有部分受分配，或受分配之不動產，其價格不相當時，法院非不得命
    以金錢為補償。惟共有物之原物分割，依民法第八百二十五條規定觀之，係各共
    有人就存在於共有物全部之應有部分互相移轉，使各共有人取得各自分得部分之
    單獨所有權。故原物分割而應以金錢為補償者，倘分得價值較高及分得價值較低
　　之共有人均為多數時，各該分得價值較高之共有人即應就其補償金額對於分得價
　　值較低之共有人全體為補償，並依各短少部分之比例，定其給付金額，方符共有
　　物原物分割為共有物應有部分互相移轉之本旨（最高法院八十五年台上字第二六
　　七六號判例意旨參照）。查依附圖三方案分割結果，除被上訴人、丁○○、己○
　　○與子○○等四人外，其餘共有人即辛○○、戊○○○、甲○○、癸○○○等四
　　人分得之土地均未面臨南側之復興路，被上訴人、丁○○、己○○與子○○分得
　　系爭土地較有價值之土地，自應以金錢補償其他共有人始為公允。而依附圖三之
　　分割方案各共有人所分得土地之價值，經本院囑託中華鑑定委員會鑑定，被上訴
　　人之編號Ｂ部分土地，單價為每坪一萬零五百六十元，總價係四百十三萬二千六
　　百五十六元；丁○○之編號Ｃ部分土地，單價為每坪一萬零四百六十元，總價係
　　五百四十七萬四千八百六十九元；己○○與子○○之編號Ｄ部分土地，單價為每
　　坪一萬零九百六十元，總價係二百四十三萬三千七百七十八元。此部分己○○與
　　子○○質疑其分得土地之單價何以高於被上訴人及丁○○；癸○○○及甲○○則
　　認為臨復興路土地之價值應比照對面復興段七、八、九、十、十一、十二、一、
　　一之一、一之二、一之三號等筆土地之公告現值每平方公尺一萬五千元。但彰化
　　縣田中鎮之市區係位於系爭土地之西邊，己○○與子○○分得土地之斜對面即為
　　復興路與中山路之交岔路口，此有系爭土地之位置圖及現場照片附於中華鑑定委
　　員會之鑑定報告書可憑，系爭土地之西側顯較東側為繁榮，己○○與子○○分得
　　系爭土地臨復興路西側之土地，該土地之單價較被上訴人及丁○○之土地單價為
　　高，即為正常；另系爭土地對面之復興段七、八、九、十、十一、十二、一、一
　　之一、一之二、一之三號等筆土地係位於都市計劃內之住宅區，土地之價值當然
　　高於農業區之系爭土地，系爭土地之價值自不能比照住宅區之土地，是中華鑑定
　　委員會此部分之鑑定結果應為可採。至中華鑑定委員會其餘鑑定結果，認為辛○
　　○之編號Ｅ部分土地，單價為每坪九千八百六十元，總價八百四十五萬一千六百
　　九十六元；戊○○○之編號Ｆ部分土地，單價為每坪九千七百六十元，總價九百
　　七十七萬七千六百六十六元；甲○○之編號Ｇ部分土地，單價為每坪一萬零一百
　　六十元，總價四百零八萬二千二百八十八元；癸○○○之編號Ｈ部分土地，單價
　　為每坪一萬零六十元，總價五百零五萬二千五百三十四元。同為供農業使用之土
　　地，甲○○、癸○○○所分得土地之單價竟高於辛○○、戊○○○之土地，若依
　　此鑑價結果，甲○○分得供農業使用之裡地，猶須補償其他共有人二萬二千三百
　　七十八元，其不合理至為明顯。而就甲○○、癸○○○分得土地之單價何以較高
　　，中華鑑定委員會以九三中華字第一二○○七號函復本院謂「農地之價格所著重
　　於有無正臨道路，其和距離道路之深遠並無影響。其主要影響之價格之個別條件
　　為形狀、面積、排水．．．等。Ｅ、Ｆ之土地面積較Ｇ、Ｈ之土地面積大，其就
　　不動產估價業者之作法，宗地面積愈大其每坪單價會較面積小者為小，因面積愈
　　大，故購買成本上升，其有購買能力者會減少，故需求亦會減少，其價格自然會
　　下降」（見本院卷第一○二頁），惟農地之面積較大者始能方便機械化耕作，降
　　低生產成本，以農地興建農舍又有十分之一面積之限制，故並非面積較大之農地
　　即較無需求，價格會下降，中華鑑定委員會就辛○○、戊○○○、甲○○、癸○
　　○○分得土地之鑑價結果，即不能採用。本院就辛○○、戊○○○、甲○○、癸
　　○○○所分得土地之價值，認為其單價應相同，且為免影響被上訴人、丁○○、
　　己○○與子○○之權益，爰以中華鑑定委員會就辛○○、戊○○○、癸○○○分
　　得土地之鑑價結果總合二千七百三十六萬四千一百八十四元，依渠等之應有部分
　　比例分配，結果算出辛○○、戊○○○、甲○○、癸○○○之土地價值分別為八
　　百四十八萬九千一百七十四元、九百九十二萬一千六百四十八元、三百九十七萬
　　九千三百十六元、四百九十七萬四千零四十六元。故本件系爭土地各共有人分割
　　後應補償之金額及各共有人相互補償之金額應詳如附表二、三所示，被上訴人、
　　丁○○、己○○、子○○即應補償辛○○、戊○○○、甲○○、癸○○○如附表
　　三所示之金額。
七、綜上所述，系爭土地之分割應採附圖三之分割方案，並由被上訴人、丁○○、己
    ○○、子○○補償辛○○、戊○○○、甲○○、癸○○○如附表三所示之金額，
　　始為妥當。原判決以附圖一之方案分割系爭土地，並依原判決附表三所示之金額
　　互相補償，應有未洽，上訴意旨指摘原判決之分割方法不當，求予廢棄改判，為
　　有理由，爰由本院廢棄原判決，改判如主文第二、三項所示之分割方法。
八、據上論結，本件上訴為有理由，依民事訴訟法第四百六十三條、第三百八十五條
    第一項前段、第四百五十條、第七十八條、第八十條之一、第八十五條第一項但
　　書，判決如主文。
中　　　華　　　民　　　國　　九十四　　年　　　三　　　月　　　八　　　日
~B1民事第四庭審判長法　官　黃斐君
~B2　　　　　　　　法　官　張浴美
~B3　　　　　　　　法　官　陳蘇宗
右為正本係照原本作成。
如對本判決上訴，須於收受判決送達後二十日內向本院提出上訴書狀，其未表明上訴
理由者，應於提出上訴後二十日內向本院提出上訴理由書(須按他造人數附具繕本)。
上訴時應提出委任律師為訴訟代理人之委任狀。具有民事訴訟法第四百六十六條之一
第一項但書或第二項之情形為訴訟代理人者，另應附具律師及格證書及釋明委任人與
受任人有該條項所定關係之釋明文書影本。
~B　　　　　　　　書記官　吳麗慧
中　　　華　　　民　　　國　　九十四　　年　　　三　　　月　　 十一　　 日
                                                                        Ｂ
附表一   系爭土地各共有人應有部分及訴訟費用負擔之比例：
┌─────┬──────────────┬───────────────┐
│共　有　人│　 應　有　部　分　比　例　 │訴 訟 費 用 負 擔 比 例　　　 │
├─────┼──────────────┼───────────────┤
│丙　○　○│一四五五九分之一四六一　　　│同上　　　　　　　　　　　　　│
├─────┼──────────────┼───────────────┤
│己　○　○│一四五五九分之四一五　　　　│同上　　　　　　　　　　　　　│
├─────┼──────────────┼───────────────┤
│子　○　○│一四五五九分之四一四　　　　│同上　　　　　　　　　　　　　│
├─────┼──────────────┼───────────────┤
│辛　○　○│一四五五九分之三二○○　　　│同上　　　　　　　　　　　　　│
├─────┼──────────────┼───────────────┤
│癸　○○○│一四五五九分之一八七五　　　│同上　　　　　　　　　　　　　│
├─────┼──────────────┼───────────────┤
│戊　○○○│一四五五九分之三七四○　　　│同上　　　　　　　　　　　　　│
├─────┼──────────────┼───────────────┤
│丁　○　○│一四五五九分之一九五四　　　│同上　　　　　　　　　　　　　│
├─────┼──────────────┼───────────────┤
│甲　○　○│一四五五九分之一五○○　　　│同上　　　　　　　　　　　　　│
└─────┴──────────────┴───────────────┘
附表二　各共有人分割後應補償之金額（單位：新台幣）
┌────┬──────────────┬──────────────┬──────────┬───────────┐
│共 有 人│ 分　　割　　前　　價　　值 │　 分　 割　 後　 價　 值 　│ 應 補 償 之 金 額　│ 應 受 補 償 之 金 額 │
├────┼──────────────┼──────────────┼──────────┼───────────┤
│丙 ○ ○│三百九十五萬四千三百五十二元│四百十三萬二千六百五十六元　│十七萬八千三百零四元│　　　　　　　　　　　│
├────┼──────────────┼──────────────┼──────────┼───────────┤
│丁 ○ ○│五百二十八萬八千七百零九元　│五百四十七萬四千八百六十九元│十八萬六千一百六十元│　　　　　　　　　　　│
├────┼──────────────┼──────────────┼──────────┼───────────┤
│己 ○ ○│一百十二萬三千二百四十二元　│一百二十一萬八千三百五十七元│九萬五千一百十五元　│　　　　　　　　　　　│
├────┼──────────────┼──────────────┼──────────┼───────────┤
│子 ○ ○│一百十二萬零五百三十六元　　│一百二十一萬五千四百二十一元│九萬四千八百八十五元│　　　　　　　　　　　│
├────┼──────────────┼──────────────┼──────────┼───────────┤
│辛 ○ ○│八百六十六萬一千一百四十一元│八百四十八萬九千一百七十四元│　　　　　　　　　　│十七萬一千九百六十七元│
├────┼──────────────┼──────────────┼──────────┼───────────┤
│戊○○○│一千零十二萬二千七百零九元　│九百九十二萬一千六百四十八元│　　　　　　　　　　│二十萬一千零六十一元　│
├────┼──────────────┼──────────────┼──────────┼───────────┤
│甲 ○ ○│四百零五萬九千九百十元　　　│三百九十七萬九千三百十六元　│　　　　　　　　　　│八萬零五百九十四元　　│
├────┼──────────────┼──────────────┼──────────┼───────────┤
│癸○○○│五百零七萬四千八百八十八元　│四百九十七萬四千零四十六元　│　　　　　　　　　　│十萬零八百四十二元　　│
└────┴──────────────┴──────────────┴──────────┴───────────┘
附表三　各共有人相互補償之金額：（單位：新台幣）
┌────────┬──────────┬────────┬───────────┐
│應為補償之共有人│ 應 補 償 之 金 額　│應受補償之共有人│金　　　　　　　　　額│
├────────┼──────────┼────────┼───────────┤
│丙　○　○　　　│十七萬八千三百零四元│辛○○　　　　　│五萬五千三百零一元　　│
├────────┼──────────┼────────┼───────────┤
│　　　　　　　　│　　　　　　　　　　│戊○○○　　　　│六萬四千六百五十七元　│
├────────┼──────────┼────────┼───────────┤
│　　　　　　　　│　　　　　　　　　　│甲○○　　　　　│二萬五千九百十七元　　│
├────────┼──────────┼────────┼───────────┤
│　　　　　　　　│　　　　　　　　　　│癸○○○　　　　│三萬二千四百二十九元　│
├────────┼──────────┼────────┼───────────┤
│丁　○　○　　　│十八萬六千一百六十元│辛○○　　　　　│五萬七千七百三十七元　│
├────────┼──────────┼────────┼───────────┤
│　　　　　　　　│　　　　　　　　　　│戊○○○　　　　│六萬七千五百零六元　　│
├────────┼──────────┼────────┼───────────┤
│　　　　　　　　│　　　　　　　　　　│甲○○　　　　　│二萬七千零六十元　　　│
├────────┼──────────┼────────┼───────────┤
│　　　　　　　　│　　　　　　　　　　│癸○○○　　　　│三萬三千八百五十七元　│
├────────┼──────────┼────────┼───────────┤
│己　○　○　　　│九萬五千一百十五元　│辛○○　　　　　│二萬九千五百元　　　　│
├────────┼──────────┼────────┼───────────┤
│　　　　　　　　│　　　　　　　　　　│戊○○○　　　　│三萬四千四百九十一元　│
├────────┼──────────┼────────┼───────────┤
│　　　　　　　　│　　　　　　　　　　│甲○○　　　　　│一萬三千八百二十五元　│
├────────┼──────────┼────────┼───────────┤
│　　　　　　　　│　　　　　　　　　　│癸○○○　　　　│一萬七千二百九十九元　│
├────────┼──────────┼────────┼───────────┤
│子　○　○　　　│九萬四千八百八十五元│辛○○　　　　　│二萬九千四百二十九元　│
├────────┼──────────┼────────┼───────────┤
│　　　　　　　　│　　　　　　　　　　│戊○○○　　　　│三萬四千四百零七元　　│
├────────┼──────────┼────────┼───────────┤
│　　　　　　　　│　　　　　　　　　　│甲○○　　　　　│一萬三千七百九十二元　│
├────────┼──────────┼────────┼───────────┤
│　　　　　　　　│　　　　　　　　　　│癸○○○　　　　│一萬七千二百五十七元　│
└────────┴──────────┴────────┴───────────┘
